【裁判字號】    99,重抗,38
【裁判日期】    990729
【裁判案由】    聲明異議
【裁判全文】
臺灣高等法院臺南分院民事裁定  99年度重抗字第38號
抗  告  人  甲○○
相  對  人  合作金庫商業銀行股份有限公司
法定代理人  乙○○
上列抗告人因與相對人間請求債務執行強制執行事件（臺灣嘉義
地方法院98年度司執字第021764號），就執行法院司法事務官駁
回不得除去租賃關係聲明之裁定提出異議，對於中華民國99年06
月17日臺灣嘉義地方法院99年度事聲字第45號裁定，提起抗告，
本院裁定如下：
    主  文
抗告駁回。
抗告訴訟費用新臺幣壹仟元由抗告人負擔。
    理  由
一、抗告人於原法院異議意旨略以：臺灣嘉義地方法院（下稱原
    法院）九十八年度司執字第二一七六四號債務執行強制執行
    事件（下稱系爭執行程序）所查封之未保存登記建物（即16
    66棟次），為獨棟獨戶之具有獨立所有權之單獨建物，面積
    達八百餘平方公尺，隨時可與已辦保存登記之建物（即1462
    建號）切隔開，不可能因附合1462建號建物而喪失所有權。
    因1666棟次建物未設定有任何抵押權存在，故不為抵押權效
    力所及，自不得除去租賃關係。且按需租賃關係，存在於抵
    押權設定後者，始有除去租賃之問題，否則不可除去租賃。
    系爭坐落嘉義市○區○○段三九之一地號土地，乃由抗告人
    承租，並在系爭土地上建有地上物（即1666棟次建物），抗
    告人於執行標的之土地上承租使用，且有地上建物存在，依
    法應有承租基地關係之「優先承買權」。惟原法院竟將租賃
    關係予以除去，自有不妥之處，抗告人爰依法聲明異議等語
    。
二、抗告人抗告意旨略以：
  (一)本件強制執行標的之暫編建號「1666棟次」之建築物，乃未
    經保存登記建物，且面積達八百餘平方公尺，不可能因附合
    而喪失所有權，反而乃隨時可切隔開。原裁定之認定，已損
    害民眾受憲法保障之財產權甚鉅，且違最高法院裁判意旨。
    該建物顯可隨時切隔為獨立之建物，且未設定有任何抵押權
    存在，自無從主張抵押權效力，進而要求除去其上之租賃關
    係。
  (二)需租賃關係存在於抵押權設定之後，始有除去租賃之問題，
    否則不可除去租賃。
  (三)本件強制執行標的即坐落嘉義市○區○○段三九之一地號土
    地，係由抗告人承租，並在其上建有地上建物（即1666棟次
    建物），即門牌號碼為嘉義市○○○街一一八號之未保存登
    記建物，抗告人於執行標的之土地上承租使用，且有地上建
    物存在，依法應有承租基地關係之「優先承買權」。
  (四)依上，爰提起抗告，求將原裁定廢棄，准上開1666棟次建物
    應不在除去租賃範圍內，並應於拍賣公告記明不點交，給予
    抗告人優先承買權，或發回原法院更為處理。
三、按當事人對於司法事務官處理事件所為之終局處分，得於處
    分送達後十日之不變期間內，以書狀向司法事務官提出異議
    。司法事務官認前項異議有理由時，應另為適當之處分；認
    異議為無理由者，應送請法院裁定之。法院認第一項之異議
    為有理由時，應為適當之裁定；認異議為無理由者，應以裁
    定駁回之。前項裁定，應敘明理由，並送達於當事人，民事
    訴訟法第二百四十條之四定有明文。次按抵押權之效力，及
    於抵押物之從物；以建築物為抵押者，其附加於該建築物而
    不具獨立性之部分，亦為抵押權之效力所及，民法第八百六
    十二條第一項及第三項前段亦分別定有明文。又所有人於原
    有建築物無任何可資區別之標識存在，而與之作為一體使用
    者，因不具構造上及使用上之獨立性，自不得獨立為物權之
    客體，原有建築物所有權範圍因而擴張，以原有建築物為擔
    保之抵押權範圍亦因而擴張。倘增建部分於構造上及使用上
    已具有獨立性，即為獨立之建築物。苟其常助原有建築物之
    效用，而交易上無特別習慣者，即屬從物，而為抵押權之效
    力所及。若增建部分已具構造上之獨立性，但未具使用上之
    獨立性而常助原有建築物之效用者，則為附屬物。其使用上
    既與原有建築物成為一體，其所有權應歸於消滅；被附屬之
    原有建築物所有權範圍因而擴張，抵押權之範圍亦同。是從
    物與附屬物雖均為抵押權之效力所及，惟兩者在概念上仍有
    不同（最高法院88年度台上字第485號判決參照）。
四、經查：
  (一)原法院民事執行處就系爭執行程序實施之執行標的，包括坐
    落嘉義市○區○○段三十九之一地號土地，及其上門牌號碼
    ：嘉義市○○○街一一八號之建物；又上開嘉義市○○○街
    一一八號建物之範圍，有已辦保存登記之嘉義市○○段1462
    建號建物（下稱1462建號）及未經辦保存登記之嘉義市○○
    段1666棟次建物（下稱1666棟次）兩部分，已為抗告人所不
    爭執。
  (二)又上開二建物之實際使用現況，依嘉義市地政事務所99年03
    月31日之建物測量成果圖所示（見本院卷第14頁），其中編
    號甲區部分為木材工廠，編號乙區部分則為辦公室及員工宿
    舍；而甲區之部分雖有二出入口，分別位在1666棟次（即成
    果圖上之Ａ出入口）及1462建號（即成果圖上之Ｂ出入口）
    上，惟由外觀之，甲區為一整體之鋼骨造建物，1462建號與
    1666棟次並無如牆垣、鐵門、遮罩、隔間等明顯足以區別二
    者之獨立性的標識存在。又工廠內部空間貫通，且堆置木材
    加工成品、半成品，並有設置多輛供木材加工之大小型機具
    及天車等情，有嘉義縣工業會98年11月17日嘉縣工業鑑字第
    098070號函附之鑑估明細表及照片影本附卷可證（見本院卷
    第15至18頁），並原法院民事執行處司法事務官至現場勘驗
    屬實，有99年03月31日執行（勘驗）筆錄一份在卷可憑（見
    本院卷第19至23頁）。
  (三)依上，自客觀上及實際情況以觀，系爭1462建號與1666棟次
    建物顯然係作為一體而為使用，縱1666棟次建物面積達八百
    五十三‧三一平方公尺，惟其在構造上及使用均不具有獨立
    性，揆諸前揭說明，系爭1666棟次仍非獨立之建築物，自不
    得獨立為物權之客體；而原有1462建號建物所有權範圍既因
    而擴張，則以原有建築物為擔保之抵押權範圍亦因而擴張，
    應堪認定。
  (四)再依原法院系爭執行程序於98年10月14日之執行（勘驗）筆
    錄記載以觀，執行債務人兼立峰興業有限公司（下稱立峰公
    司）法定代理人李炳圻於原法院民事執行處執行時在場僅陳
    稱：「查封之廠房租賃給甲○○（即抗告人），租期93年07
    月01日至105年6月30日，因我向甲○○借錢所以廠房讓他使
    用，抵債務‧‧」等語在卷（見本院卷第24頁），並未提及
    立峰公司與抗告人間有成立租地建屋之法律關係。又依執行
    債權人合作金庫銀行股份有限公司陳報狀（99年2月1日）所
    附抗告人與債務人立峰公司間所訂立之押租契約書所載，其
    內容為：「甲方（立峰公司）同意將坐落於嘉義市○○○街
    一一八號廠房及辦公室押租予乙方（即抗告人），乙方同意
    甲方共同使用。‧‧」（見本院卷第25頁），可見系爭押租
    契約書約定出租之範圍係指廠房及辦公室，並未包括坐落之
    土地，即非土地之租賃。況抗告人迄仍未能提出有關系爭16
    66棟次建物之起造證明文件或其他確切之證據，以證明其確
    有租地建屋之事實，是抗告人主張其為租地建屋云云，已與
    事實不符，尚難採信。
  (五)退步言，縱認系爭1666棟次建物為抗告人所起造，則因1666
    棟次並不具構造上及使用上之獨立性，已如前述，故無法成
    為獨立之物權客體，致系爭1462建號所有權範圍因而擴張及
    於1666棟次，且土地法第一百零四條第一項所定基地出賣時
    ，承租人有依同樣條件優先購買之權，其承租人須為以建築
    房屋為目的，而承租該基地者，始足當之（最高法院77年度
    台上字第1243號判決參照）；再者，抗告人與債務人立峰公
    司間所訂立之押租契約書，約定出租之範圍係指廠房及辦公
    室，並未包括坐落之土地，即非土地之租賃，已如前述。是
    抗告人辯稱：依法其享有租地建屋之優先承買權云云，於法
    尚屬無據。
  (六)按不動產所有人設定抵押權後，於同一不動產上，得設定地
    上權或其他以使用收益為目的之物權，或成立租賃關係。但
    其抵押權不因此而受影響；民法第八百六十六條第一項固定
    有明文。惟按抵押物所有人於抵押權設定後，在抵押物上所
    設定之地上權或其他使用、收益之權利於抵押權有影響者，
    則於抵押權人聲請拍賣抵押物時，若發生無人應買或出價不
    足清償抵押債權之情形，執行法院即需除去該項權利而為拍
    賣；易言之，執行法院認抵押人於抵押權設定後，與第三人
    訂立之租約，致影響於抵押權者，得依聲請或職權除去其租
    賃關係，依無租賃狀態逕行強制執行（最高法院74年台抗字
    第227號判例及司法院大法官會議釋字第304號解釋文參照）
    。次按抵押權乃就抵押物之賣得價金得受清償之權，其效力
    並及於抵押物扣押後由抵押物分離之天然孳息，或就該抵押
    物得收取之法定孳息；故不動產所有人於設定抵押權後，雖
    得依民法第八百六十六條規定，復就同一不動產與第三人設
    定權利，但於抵押物之賣得價金，或該物扣押後由抵押物分
    離之天然孳息，或抵押權人原得收取之法定孳息，有所影響
    ，則依同條但書之規定，其所設定之權利，對於抵押權人自
    不生效。因之，如於抵押權設定後與第三人訂立租賃契約，
    致有前述之影響者，依同條之規定言之，不問其契約之成立
    ，在抵押物扣押之前後，對於抵押權人亦當然不能生效，其
    抵押權人因屆期未受清償或經確定判決，聲請拍賣抵押物時
    ，執行法院自可依法逕予執行（司法院院字第1446號解釋參
    照）。另按依強制執行法第九十八條第二項規定，不動產之
    租賃關係發生於設定抵押權之後，並對抵押權有影響，經執
    行法院除去者，不隨同移轉。因抵押權為擔保物權，抵押人
    於設定抵押權後，固允許用益權之存在，然若影響抵押物之
    交換價值時，對於抵押權人不生效力；亦即設定抵押權後所
    成立之用益物權使抵押物之價值減少，致拍賣所得之價金，
    不足以清償所擔保之債權時，抵押權人即得聲請除去該項權
    利，而執行法院亦得依職權為之，以抵押物無負擔之狀態拍
    賣。依上所述，系爭1666棟次並不具構造上及使用上之獨立
    性，而為1462建號建築物所擔保之抵押權效力擴張所及，已
    如前述；且系爭租賃關係成立於系爭抵押權設定（84年）之
    後，亦為抗告人所不爭執；另原法院民事執行處於99年01月
    12日就1462建號、1666棟次及其坐落之嘉義市○○段三十九
    之一地號土地進行第一次拍賣，拍賣結果並無人應買，債權
    人亦未承受，則為抗告人所不爭執，顯見系爭租賃關係之存
    在已影響抵押權之實行，亦即已足影響應買人之意願，應堪
    認定。則揆諸前揭說明，本件強制執行事件之執行法院自應
    依相對人之聲請除去抗告人與債務人立峰公司間之租賃權關
    係，而以無租賃狀態進行拍賣程序，應無疑義。從而原法院
    民事執行處於99年01月14日，以本件租賃關係之存在，已影
    響應買人之意願，而將抗告人與債務人立峰公司間之租賃權
    予以除去，其執行程序（方法）並無違誤，且於法有據。本
    件抗告人之聲明異議，於法尚有不合，不能准許。
五、綜上所述，原法院司法事務官所為駁回抗告人之聲明異議，
    自屬有據；而原法院以裁定駁回抗告人異議之聲明，經核於
    法並無不合。抗告人抗告意旨猶執前詞指摘原裁定為不當，
    而聲明廢棄，為無理由，應予駁回。
六、據上論結，本件抗告為無理由，依強制執行法第三十條之一
    ，民事訴訟法第四百九十五條之一第一項、第四百四十九條
    第一項、第九十五條及第七十八條，裁定如主文。
中    華    民    國    99    年    7     月    29    日
                  民事第三庭    審判長法  官  黃崑宗
                                      法  官  王浦傑
                                      法  官  張世展
上為正本係照原本作成。
本裁定除以適用法規顯有錯誤為理由外，不得再抗告。如提出再
抗告，應於收受送達後10日內委任律師為代理人向本院提出再抗
告狀（須附繕本），並繳納再抗告費新台幣1千元。
中    華    民    國    99    年    7     月    29    日
                                      書記官  吳秋賢
【附記】
民事訴訟法第495條之1第2項準用同法第466條之1第1、2項規定
：
(1)對於第二審判決上訴，上訴人應委任律師為訴訟代理人。但上
  訴人或其法定代理人具有律師資格者，不在此限。
(2)上訴人之配偶、三親等內之血親、二親等內之姻親，或上訴人
  為法人、中央或地方機關時，其所屬專任人員具有律師資格並
  經法院認為適當者，亦得為第三審訴訟代理人。
民事訴訟法第466條之2第1項：
  上訴人無資力委任訴訟代理人者，得依訴訟救助之規定，聲請
  第三審法院為之選任律師為其訴訟代理人。

司法院資訊處製作；財團法人民間司法改革基金會備份。
